【裁判字號】    95,勞安訴,3
【裁判日期】    950630
【裁判案由】    業務過失致死等
【裁判全文】
臺灣桃園地方法院刑事判決             95年度勞安訴字第3號
公  訴  人  臺灣桃園地方法院檢察署檢察官
被      告  傑泥環保科技有限公司
兼  上一人
代  表  人  乙○○
被      告  丙○○原名蔡登洲.
上列被告因業務過失致死等案件，經檢察官提起公訴（94年度偵
字第13778 號），本院判決如下︰
    主  文
乙○○、丙○○（即蔡登洲）從事業務之人，因業務上之過失致
人於死，各處有期徒刑陸月，如易科罰金，均以參佰元折算壹日
。
傑泥環保科技有限公司法人違反雇主對防止有墜落之虞之作業場
所引起之危害應有符合標準之必要安全衛生設備之規定，致發生
死亡之職業災害，科罰金新臺幣貳萬元。
    事  實
一、乙○○為址設桃園縣大園鄉○○○路112 號之傑泥環保科技
    有限公司（下稱傑泥公司）之董事長，係實際經營、執行業
    務之人，丙○○（原名蔡登洲）為傑泥公司之總經理，對於
    員工亦有指揮監督之權；乙○○自民國93年11月間起，僱用
    朱明昌在該公司位於桃園縣龍潭鄉○○路○ 段333 號之工廠
    （下稱傑泥公司龍潭廠）擔任燒火員，從事燒磚及其他周邊
    工作，是乙○○為勞工安全衛生法第2 條第2 項所稱之雇主
    ，而其與丙○○2 人均為從事業務之人。傑泥公司及其經營
    負責人乙○○明知依勞工安全衛生法第5 條第1 項：雇主對
    左列事項應有符合標準之必要安全衛生設備：……五、防止
    有墜落之虞之工作場所引起之危害。」與勞工安全衛生設施
    規則第227 條：「雇主對勞工於石綿板、鐵皮板、瓦、木板
    、茅草、塑膠等材料構築之屋頂從事作業時，為防止勞工踏
    穿墜落，應於屋架上設置適當強度，且寬度在30公分以上之
    踏板或裝設安全護網。」，及同規則第281 條：「雇主對於
    在高度2 公尺以上之高處作業，勞工有墜落之虞者，應使勞
    工確實使用安全帶、安全帽及其他必要之防護具。」等規定
    ，對於離地面7 、8 公尺之屋頂老舊石綿瓦，應設置適當強
    度、寬度之踏板或裝設安全護網，倘命勞工在該屋頂之作業
    場所工作，恐有踏穿石綿瓦墜落之虞，乙○○竟未在傑泥公
    司龍潭廠內修補屋頂之作業場所之屋架上設置適當強度，且
    寬度在30公分以上之踏板或裝設安全護網等設備。丙○○為
    公司總經理，亦應知悉上開勞工安全衛生法第5 條第1 項第
    5 款及勞工安全衛生設施規則第227 條、第281 條等規定，
    然其於94年3 月1 日上午指派勞工朱明昌、丁○○至屋頂進
    行修補作業時，原應注意上開規定，對於離地面7 、8 公尺
    之屋頂老舊石綿瓦，應設置適當強度、寬度之踏板或裝設安
    全護網，並使勞工使用安全帽、安全帶之方式修補漏洞，且
    依當時情況，其並無不能注意之情形，竟疏未注意該等規定
    ，於指示朱明昌等人後即行離去作業場所，乙○○則逕自戴
    妥安全帽、安全帽登高至工廠屋頂進行修補作業，亦疏未督
    促朱明昌等人應使用公司配發之安全帽、安全帶等設備進行
    修補屋頂工作，致傑泥公司勞工朱明昌於94年3 月1 日上午
    在該工廠屋頂進行修補漏洞作業時，誤踩石綿瓦走向屋頂較
    高處（距地面約9 公尺），因踏穿石綿瓦，而自該破裂處墜
    落地面，致頭、胸部受有外傷而死亡。嗣因丁○○發覺朱明
    昌失去蹤影，在工廠內四處尋找，始於同日上午11時許，發
    現朱明昌陳屍在工廠內燒感窯和乾燥窯中間處，而悉上情。
二、案經朱明昌之妻甲○○○告訴及臺灣桃園地方法院檢察署檢
    察官相驗後自動檢舉偵查起訴。
    理  由
一、訊據被告乙○○於本院審理中坦承上開犯行不諱，被告丙○○則矢口否認涉有上開犯行，辯稱：伊非公司負責人，且伊
    於外出前指示朱明昌、丁○○登上屋頂補漏時，有告知應使
    用安全帽、安全帶，之後伊便外出云云。經查：
  (一)上揭時地犯罪事實，業據被告乙○○於本院審理中坦承：傑
    泥公司龍潭廠之屋頂為老舊石綿瓦，在屋頂上工作時需踩鋼
    製橫樑行走，當日勞工朱明昌、丁○○負責修繕之石綿瓦屋
    頂係靠近屋簷處，距地面之高度約7 、8 公尺，且未架設工
    作踏板及張掛安全網，伊當日是最先登上屋頂修補，故未督
    促被害人朱明昌配戴安全帽、安全帶，致被害人即勞工朱明
    昌於上揭時、地攀梯登上屋頂進行修補作業時，於工作中踩
    踏石綿瓦走向屋頂較高處，因踏穿石綿瓦，而自該石綿瓦破
    裂處墜落地面，致頭、胸部受有外傷而死亡等情不諱，核與
    證人即當日與被害人一同修補屋頂之丁○○於警詢中及本院
    審理中證述明確，且經證人即告訴人甲○○○於警詢、偵查
    中及本院審理中指訴歷歷，並有現場照片16幀附卷可稽，互
    核相符，是以，足認被告乙○○上開所為任意性自白，應屬
    真實，洵堪採信。
  (二)按刑法上之過失犯，以行為人對於結果之發生應注意並能注
    意而不注意為成立要件，亦即行為人具有防止結果發生之注
    意義務，且客觀上無不能注意之情事，竟疏未注意，違反其
    注意義務，即應令其就該有預見可能性之結果負過失犯罪責
    。又行為人具有保證人地位，即在法律上對於結果之發生負
    有防止之作為義務者，其不作為亦將構成過失不作為犯；其
    保證人地位，不唯依法令負有作為義務者，他如自願承擔義
    務、最近親屬、危險共同體、違背義務之危險前行為及對危
    險源之監督義務（對於危險源負有防止發生破壞法益結果之
    監督義務）者，亦具有保證人地位。承前所述，被告丙○○
    為傑泥公司之總經理，對於工廠勞工同有指揮、監督之權，
    而傑泥公司龍潭廠之屋頂為老舊石綿瓦，在屋頂上工作時需
    踩踏鋼製橫樑行走，當日被告丙○○指示被害人及丁○○一
    同修補之石綿瓦屋簷，距地面之高度約7 、8 公尺，該處並
    未架設工作踏板及張掛安全網等情，被告丙○○均知之甚稔
    ，並據被告丙○○於本院審理中供承不諱，是以，被告丙○○就勞工在高度2 公尺以上之高處作業，有墜落之虞時，負
    有防止破壞法益結果發生之監督義務，而立於保證人地位，
    自應使勞工確實使用安全帶、安全帽及其他必要之防護具，
    避免勞工自高處墜落之義務，不以被告丙○○必為被害人之
    實際雇主為必要，故被害人雖係由被告乙○○僱用在傑泥公
    司龍潭廠擔任燒火員，惟審酌被告丙○○對於被害人仍有指
    揮、監督之權，故其對於被害人受指示登高修補屋頂時存在
    之危險源，仍具有架設安全網、安全踏板防免勞工墜落，督
    促勞工使用傑泥公司龍潭廠提供之安全帽、安全帶等設備之
    意物，然被告丙○○指示工作完畢後，即逕自離開工廠，而
    未確實督促被害人配戴安全帽、安全帶，最終肇致被害人於
    作業中踏穿屋頂石綿瓦，墜落地面死亡，故被告丙○○之注
    意義務，與雇主即被告乙○○並無二致，其就本案違反注意
    義務，致生被害人死亡之職業災害之部分，自應同負刑法第
    276 條第2 項之業務過失致死罪，至為灼然。
  (三)按雇主對於防止有墜落之虞之工作場所引起之危害，應有符
    合標準之必要安全設備。次按雇主對勞工於石綿板、鐵皮板
    、瓦、木板、茅草、塑膠等材料構築之屋頂從事作業時，為
    防止勞工踏穿墜落，應於屋架上設置適當強度，且寬度在30
    公分以上之踏板或裝設安全護網。又雇主對於在高度2 公尺
    以上之高處作業，勞工有墜落之虞者，應使勞工確實使用安
    全帶、安全帽及其他必要之防護具。勞工安全衛生法第5 條
    第1 項第5 款、勞工安全衛生設施規則第227 條、第281 條
    第1 項分別定有明文。查被告丙○○指示被害人與證人丁○○負責修補屋頂之作業處所，係在屋頂邊緣處（距離地面高
    度約7 、8 公尺），該處並無設置工作踏板、安全網，及被
    害人於施工當時未使用安全帽、安全帶等情，業據被告2 人
    供承在卷，並經證人丁○○到庭證述明確，復有行政院勞工
    委員會北區勞動檢查所94年4 月28日勞北檢製字第09410060
    49號函所附職業災害檢查報告書1 份及現場檢查照片7 幀（
    見臺灣桃園地方法院檢察署94年度相字第433 號卷第30至38
    頁）在卷可稽。被告乙○○為被害人之雇主，自應遵守前開
    勞工安全衛生設置規則之規定，在勞工作業處所，確實設置
    安全踏板或裝設安全護網，並使勞工確實使用安全帶、安全
    帽及其他必要之防護具，以防止危險發生，其竟疏未注意設
    置安全踏板、安全網及督促被害人使用安全帽、安全帶，而
    肇致死亡結果，故被告乙○○及傑泥公司確有違反勞工安全
    衛生法第5 條第1 項第5 款之規定甚明。
  (四)被害人因上開作業事故而死亡乙節，經臺灣桃園地方法院檢
    察署檢察官督同檢驗員到場相驗屬實，製有勘驗筆錄、驗斷
    書、相驗屍體證明書附卷足憑，並有敏盛綜合醫院龍潭分院
    診斷證明書1 紙、相驗照片1 幀在卷可按。又被害人之死亡
    實乃係被告2 人違背應負之上開注意義務所致，而被告乙○○為被害人之雇主，違反上述勞工安全衛生法第5 條第1 項
    第5 款所規定之安全設置作為義務，致生死亡災害，且被害
    人死亡之發生與被告乙○○之不作為間，具有相當因果關係
    存在。是以，被告乙○○、丙○○之業務過失行為，及被告
    乙○○違反勞工安全衛生法之不作為行為，與被害人之死亡
    間，均具有相當因果關係，足堪認定。
  (五)綜上所述，被告丙○○所辯其就被告人死亡乙事並無過失云
    云，要屬事後卸責之詞，不足採信，而被告乙○○前開所為
    任意性自白，核與事實相符，足堪採信。至被害人未確實使
    用安全帽、安全帶等設備，即冒險登高至石綿瓦屋頂上從事
    修補屋頂漏水之工作，且擅自離開受指示修補之處所，前往
    到屋頂較高處（距地面約9 公尺），亦未善盡維護己身安全
    之注意能事，致而不慎失足墜落，雖可認其就本案意外職災
    之發生與有過失，然究無法據此解免被告2 人疏失之責。是
    本案事證明確，被告乙○○、丙○○之犯行均堪認定，均應
    依法論科。
二、被告乙○○既僱用被害人工作，即為勞工安全衛生法第2 條
    第2 項所稱之雇主，負有保護、照顧所僱用勞工工作安全之
    職責，另被告丙○○係傑泥公司之總經理，亦具有指揮、監
    督員工之權，上揭時地係由其指示被害人登上屋頂修補漏水
    ，故被告2 人均為從事於業務之人。故核被告乙○○所為，
    係違反勞工安全衛生法第5 條第1 項第5 款之規定而犯有同
    法第31條第1 項之罪、刑法第276 條第2 項之業務過失致死
    罪；被告丙○○所為，係犯刑法第276 條第2 項之業務過失
    致死罪；被告傑泥公司依勞工安全衛生法第31條第2 項之規
    定，亦應科以罰金。被告乙○○所犯前開2 罪，係1 行為觸
    犯2 罪名，侵害2 不同法益，為想像競合犯之裁判上一罪關
    係，應依刑法第55條規定，從一重之業務過失致死罪處斷。
    被告傑泥環保科技有限公司係法人，依勞工安全衛生法第31
    條第2 項之規定，應科以同條第1 項之罰金刑。爰審酌被告
    乙○○、丙○○之上開業務過失行為，肇致被害人於作業中
    自高處墜落地面而發生死亡結果、被告2 人之品行、智識程
    度、素行、被害人就其死亡結果之發生，係與有過失、被告
    2 人於意外發生後之94年3 月17日，即與告訴人達成調解，
    由被告2 人及傑泥公司連帶賠償告訴人新台幣（下同）350
    萬元，迄本案言詞辯論終結時止，業已支付180 餘萬元予告
    訴人，尚餘170 餘萬元未清償完畢，及被告乙○○犯罪後坦
    承不諱、被告丙○○仍矢口否認之態度等一切情狀，分別量
    處被告乙○○、丙○○如主文第1 項所示之刑，並均諭知易
    科罰金之折算標準，至被告傑泥公司則科以如主文第2 項所
    示之罰金。
三、公訴意旨另以：被告丙○○為被告傑泥公司之總經理，僱請
    被害人從事燒磚及其他周邊工作，因傑泥公司未就被害人登
    高修補屋頂漏水之處，須踩踏石綿瓦及塑膠材質屋頂，易生
    墜落危險，竟未依勞工安全衛生法之規定，設置安全踏板、
    安全帶及安全網等物，並督促被害人使用安全帽，因認被告
    丙○○亦涉犯勞工安全安生法第31條第1 項之罪嫌云云。訊
    據被告丙○○亦堅決否認涉有此項罪名，辯稱：其非傑泥公
    司之負責人等語。經查，檢察官雖以被告丙○○為傑泥公司
    總經理，具有指派員工作業之權利，故亦屬傑泥公司之實際
    負責人，今傑泥公司既未在上揭勞工作業地點，依勞工安全
    衛生法之規定設置安全踏板、安全網，且為督促勞工確實使
    用安全帽、安全帶等設備，故被告丙○○亦有違反勞工安全
    衛生法第31條第1 項之罪責等語，資為論據。惟按勞工安全
    衛生法第31條第1 項之罪，以違反同法第5 條第1 項或第8
    條第1 項之規定，致發生第28條第2 項第1 款之職業災害者
    為限，而該法第5 條第1 項及第8 條第1 項規範之主體為「
    雇主」，所謂「雇主」，依同法第2 條第2 項規定係指「事
    業主或事業之經營負責人」而言，本案發生職業災害之事業
    主為傑泥公司，其實際經營、執行業務之負責人為被告乙○○，且被害人係由被告乙○○僱用乙節，業據被告乙○○於
    本院審理中供述在卷，是以，被告乙○○對於勞工從事廠區
    內各項作業，對於勞工於廠內輕質屋頂（如石綿瓦屋頂）作
    業有墜落之虞者，應注意依勞工安全衛生法第5 條第1 項第
    5 款之規定，於屋頂設置適當的防墜設施乙節，業如前述。
    被告丙○○僅係傑泥公司總經理，並非事業主或事業經營之
    負責人，亦非直接聘僱被害人之人，其即非勞工安全衛生法
    第2 條第2 項規定之「雇主」，自不得以同法第31條第1 項
    之罪相繩，另卷附行政院勞工委員會北區勞動檢查所94年4
    月28日勞北檢製字第0941006049號函所附職業災害檢查報告
    書之內容可知，主管機關就本案違反雇主勞工安全衛生法之
    責任歸責，亦僅認定雇主為被告乙○○，是以，雖被告丙○○身為總經理，對於勞工有指揮、監督之權，而其應於指示
    被害人作業時，善盡上開督促被害人使用安全帶、安全帽之
    注意義務，惟此乃涉及被告丙○○就本案被害人於工作中墜
    落地面死亡之職業災害，是否存有業務上之過失之認定。從
    而，公訴意旨認被告丙○○亦屬上開勞工安全衛生法所規定
    之「雇主」，就被害人於作業中發生職業災害死亡時，亦同
    犯勞工安全衛生法第31條第1 項罪嫌云云，尚屬有誤，原應
    為被告丙○○無罪之諭知，惟因公訴意旨認被告丙○○所犯
    業務過失致死罪（此經本院論罪科刑在案，如前述）與違反
    勞工安全衛生法第31條第1 項之罪嫌間，有想像競合犯之裁
    判上一罪關係，故本院就此部分爰不另為被告丙○○無罪之
    諭知，附此敘明。
據上論斷，應依刑事訴訟法第299 條第1 項前段，勞工安全衛生
法第31條第1 項、第2 項，刑法第11條前段、第276 條第2 項、
第55條、第41條第1 項前段，罰金罰鍰提高標準條例第1 條前段
、第2 條，判決如主文。
本案經檢察官謝雯璣到庭執行職務。
中    華    民    國    95    年    6     月    30    日
                  刑事第九庭  審判長法  官  黃梅淑
                                    法  官  蘇琬能
                                    法  官  胡芷瑜
上正本證明與原本無異。
如不服本判決，應於判決送達後10日內向本院提出上訴狀（應附
繕本），上訴於臺灣高等法院。
                                    書記官  李珈慧
中    華    民    國    95    年    7     月    3     日
附錄論罪科刑法條全文：
中華民國刑法第276條
(過失致死罪)
因過失致人於死者，處二年以下有期徒刑、拘役或二千元以下罰
金。
從事業務之人，因業務上之過失犯前項之罪者，處五年以下有期
徒刑或拘役，得併科三千元以下罰金。
勞工安全衛生法第三十一條：
違反第五條第一項或第八條第一項之規定，致發生第二十八條第
二項第一款之職業災害者，處三年以下有期徒刑，拘役或科或併
科新臺幣十五萬元以下罰金。法人犯前項之罪者，除處罰其負責
人外，對該法人亦科以前項之罰金。


司法院資訊處製作；財團法人民間司法改革基金會備份。
